---
title: "Métodos Cuantitativos en Ecología - MCE5"
subtitle: "EXAMEN FINAL - 2022II"
author: 'Alvarado Jorge'
date: "11/07/2023"
output:
  html_document:
    toc: yes
    toc_depth: 4
    highlight: espresso
    theme: paper
    toc_float:
      collapsed: no
      smooth_scroll: yes
---

```{r echo = FALSE, results = 'asis'}
image = "https://www.ikiam.edu.ec/wp-content/uploads/2021/12/logo-ikiam-1.png"
cat(paste0('<center><img src="', image,  '"></center>')) 
```

Los contenidos de esta evaluación corresponden a los temas:

-   GLM y GAM

-   Introducción a estadística Bayesiana

-   Series de tiempo

-   Análisis espacial


Ustedes estan utilizando un archivo tipo R Markdown (`.Rmd`). Las instruciones son **[1 PUNTO]**:

-   Bifurquen el repositorio en GitHub y clonen en su computador usando un proyecto con control de la versión de RStudio.

-   Arriba, donde dice "author", deben llenar sus nombres.

-   **Todo resultado debe ir con su explicación y/o discusión, caso contrario no se calificará.**

-   **NO IMPRIMA los datos o tablas completas**, reporte únicamente figuras o tablas resumen. Si tiene varias figuras use la función `ggarrange` de la librería `ggpubr`.  

-   Al final de este examen deben utilizar el comando "Knit" para generar un archivo HTML.

-   **Cada pregunta debe tener al menos un cntrol de la versión**.

-   Su entrega consiste en colocar el **enlace de GitHub** en la actividad "ExamenFinal".

## **PREGUNTA 1: GLM, GAM y Regresión Bayesiana [3 PUNTOS]**

En el archivo `"glm.xlsx"` tiene tres datos: 

- aedes: insecticidas utilizados para controlar el número de mosquitos en un experimento. Cada vez que se repite la aplicación del insecticida parece disminuir la cantidad de zancudos vivos.

- leishmania: en una infección con leishmania cuando se analiza el tejido qué sucede con la concentración de algunas células y si están o no afectadas. 


- disease: cómo la edad afecta a diferentes características dicotómicas. 

Realice los siguientes análisis: 

- aedes: GLM Poisson

- disease: GLMs binomiales

- leishmania: glm bayesiano

Realizar los siguientes análisis y respectivas interpretaciones: 

1. Análisis exploratorio.
##AEDES
```{r}
glmaedes <- read_excel("glm.xlsx")
summary(glmaedes)
str(glmaedes)
plot(glmaedes$repetition, glmaedes$aedes)
```
##DISEASE
```{r}
glm_disease <- read_excel("C:/Users/Usuario/Desktop/IKIAM/5to Semestre/Metodos Cuantitativos/FINAL/mce5_exam2/glm_disease.xlsx")
summary(glm_disease)
str(glm_disease)
plot(glm_disease)
```
Se puede apreciar la dispersion de los valores de cada una de las observaciones y variables cuantitativas.
##LEISHMANIA
```{r}
glm_leishmania <- read_excel("C:/Users/Usuario/Desktop/IKIAM/5to Semestre/Metodos Cuantitativos/FINAL/mce5_exam2/glm_leishmania.xlsx")
summary(glm_leishmania)
str(glm_leishmania)
plot(glm_leishmania)
```
Es posible observar la distribucion de los datos, con sus valores minimos, maximos, y la observacion de cada variable cuantitativa.

2. Planteamiento de hipótesis.

AEDES: 
Hn: cada vez que se repite la aplicacion del insecticida, aumenta la cantidad de mosquitos.
Ho: cada vez que se repite la aplicacion del insecticida, disminuyen las poblaciones de 

DISEASE:
Hn: la edad no afecta a las caracteristicas dicotómicas.
Ho: la edad si afecta a las caracteristicas dicotomicas.

LEISHMANIA:
Hn: no se encontró concentracion de Leishmania ni afectaciones en las celulas estudiadas.
Ho:se encontró afectaciones y concentración de Lesihmania en las celulas estudiadas.

3. Análisis de regresión 

4. Planteamiento del modelo. 

5. Validez del modelo.


## **PREGUNTA 2: Series de tiempo [3 PUNTOS]**

En el archivo `"ts.xlsx"` tiene tres datos: 

- quakes: cantidad de eventos de terremotos por cada año.

- hepatitis: casos de hepatitis por mes entre 2010 y 2017 (acomodar la tabla si es necesario) 

- wildfire: cantidad de eventos de incendios forestales por mes entre 2003 y 2017.



Realizar los siguientes análisis y respectivas interpretaciones: 

1. Análisis exploratorio: autocorrelación y descomposición, análisis estacional.

2. ARIMA, SARIMA, ETS, NNAR

3. Validez de los modelos.

4. Predicción a 20 años o a 24 meses según corresponda. 



## **PREGUNTA 3: Análisis espacial de especies [3 PUNTOS]**

Seleccione una especie de planta y una especie de animal; asimismo, dos tipos de modelos de predicción (glm, gam, rf, ann, otro): 

- Mosquito: *Aedes aegypti*

- Puma: *Puma concolor*

- Coati: *Nasua nasua*

- Tapir: *Tapirus terrestris*

- Jaguar: *Panthera onca*

3
- Palma de cera: *Ceroxylon quindiuense*

- Ceibo: *Ceiba pentandra* 

- Pasiflora: *Passiflora edulis*

- Chirimoya: *Anona cherimola*

Luego realice un análisis espacial de distribución de la especie en Ecuador continental en base a los datos de presencia del GBIF (use rgbif para descargar la data). Explique el resultado y compare la diferencia entre la salida de los dos modelos. En qué regiones los modelos difieren más en la predicción?   

##BIOGEOGRAFIA DE UNA ESPECIE ANIMAL (PANTHERA ONCA)
```{r}
library(rgbif)

library(tidyverse)
occ = occ_data(scientificName = 'Panthera onca', 
                limit = 200000, 
                hasCoordinate = TRUE, 
                hasGeospatialIssue = FALSE)

occ_col <- filter(occ$data, country == 'Ecuador')
shp <- raster::getData('GADM', country = 'ECU', level = 1)

gg <- ggplot() +
  geom_point(data = occ_col, aes(x = decimalLongitude, y = decimalLatitude), color = 'green') +
  geom_polygon(data = shp, aes(x = long, y = lat, group = group), color = 'red', fill = NA) +
  coord_fixed(ylim = c(-5, 12.5), xlim = c(-80, -67)) +
  xlab('Longitud') +
  ylab('Latitud')

ggsave(plot = gg, filename = 'Panthera onca.png', units = 'cm', width = 12, height = 16, dpi = 300)

```

La especie de Panthera onca presentan una distribucion geográfica a nivel nacional, con mayor presencia en la region amazónica, en especial en la provincia de Orellana.

##BIOGEOGRAFIA DE UNA ESPECIE DE PLANTA (Ceiba pentandra)
```{r}
library(rgbif)

library(tidyverse)
occ = occ_data(scientificName = 'Panthera onca', 
                limit = 200000, 
                hasCoordinate = TRUE, 
                hasGeospatialIssue = FALSE)

occ_col <- filter(occ$data, country == 'Ecuador')
shp <- raster::getData('GADM', country = 'ECU', level = 1)

gg <- ggplot() +
  geom_point(data = occ_col, aes(x = decimalLongitude, y = decimalLatitude), color = 'orange') +
  geom_polygon(data = shp, aes(x = long, y = lat, group = group), color = 'blue', fill = NA) +
  coord_fixed(ylim = c(-5, 12.5), xlim = c(-80, -67)) +
  xlab('Longitud') +
  ylab('Latitud')

ggsave(plot = gg, filename = 'Panthera onca.png', units = 'cm', width = 12, height = 16, dpi = 300)
```

