---
title: "Métodos Cuantitativos en Ecología - MCE5"
subtitle: "EXAMEN FINAL - 2022II"
author: 'Alvarado Jorge'
date: "11/07/2023"
output:
  html_document:
    toc: yes
    toc_depth: 4
    highlight: espresso
    theme: paper
    toc_float:
      collapsed: no
      smooth_scroll: yes
---

```{r echo = FALSE, results = 'asis'}
image = "https://www.ikiam.edu.ec/wp-content/uploads/2021/12/logo-ikiam-1.png"
cat(paste0('<center><img src="', image,  '"></center>')) 
```

Los contenidos de esta evaluación corresponden a los temas:

-   GLM y GAM

-   Introducción a estadística Bayesiana

-   Series de tiempo

-   Análisis espacial


Ustedes estan utilizando un archivo tipo R Markdown (`.Rmd`). Las instruciones son **[1 PUNTO]**:

-   Bifurquen el repositorio en GitHub y clonen en su computador usando un proyecto con control de la versión de RStudio.

-   Arriba, donde dice "author", deben llenar sus nombres.

-   **Todo resultado debe ir con su explicación y/o discusión, caso contrario no se calificará.**

-   **NO IMPRIMA los datos o tablas completas**, reporte únicamente figuras o tablas resumen. Si tiene varias figuras use la función `ggarrange` de la librería `ggpubr`.  

-   Al final de este examen deben utilizar el comando "Knit" para generar un archivo HTML.

-   **Cada pregunta debe tener al menos un cntrol de la versión**.

-   Su entrega consiste en colocar el **enlace de GitHub** en la actividad "ExamenFinal".

## **PREGUNTA 1: GLM, GAM y Regresión Bayesiana [3 PUNTOS]**

En el archivo `"glm.xlsx"` tiene tres datos: 

- aedes: insecticidas utilizados para controlar el número de mosquitos en un experimento. Cada vez que se repite la aplicación del insecticida parece disminuir la cantidad de zancudos vivos.

- leishmania: en una infección con leishmania cuando se analiza el tejido qué sucede con la concentración de algunas células y si están o no afectadas. 


- disease: cómo la edad afecta a diferentes características dicotómicas. 

Realice los siguientes análisis: 

- aedes: GLM Poisson

- disease: GLMs binomiales

- leishmania: glm bayesiano

Realizar los siguientes análisis y respectivas interpretaciones: 

1. Análisis exploratorio.
##AEDES
```{r}
glmaedes <- read_excel("glm.xlsx")
summary(glmaedes)
str(glmaedes)
plot(glmaedes$repetition, glmaedes$aedes)

```
Valores minimos de 44.0 y maximo de 3020.0, de clase caracter. Estructura variada entre caracter y numerica.
##DISEASE
```{r}
glm_disease <- read_excel("C:/Users/Usuario/Desktop/IKIAM/5to Semestre/Metodos Cuantitativos/FINAL/mce5_exam2/glm_disease.xlsx")
summary(glm_disease)
str(glm_disease)
plot(glm_disease)

```
Entre todas lavariables el valor minimo es 0.0000 y el valor maximo comun es de 1.0000 a diferencia de la edad que es de 74. 
Todos los valores son numericos.

##LEISHMANIA
```{r}
glm_leishmania <- read_excel("C:/Users/Usuario/Desktop/IKIAM/5to Semestre/Metodos Cuantitativos/FINAL/mce5_exam2/glm_leishmania.xlsx")
summary(glm_leishmania)
str(glm_leishmania)
plot(glm_leishmania)

```
Todos los valores son numericos.
Se aprecia valores minimos de 0.0000 para todas las variables, y un valor maximo de entre todas las variables de 2.0600. Diferencia de medias, valor de primer y tercer cuartil.

2. Planteamiento de hipótesis.

AEDES: 
Hn: cada vez que se repite la aplicacion del insecticida, aumenta la cantidad de mosquitos.
Ho: cada vez que se repite la aplicacion del insecticida, disminuyen las poblaciones de 

DISEASE:
Hn: la edad no afecta a las caracteristicas dicotómicas.
Ho: la edad si afecta a las caracteristicas dicotomicas.

LEISHMANIA:
Hn: no se encontró concentracion de Leishmania ni afectaciones en las celulas estudiadas.
Ho:se encontró afectaciones y concentración de Lesihmania en las celulas estudiadas.

3. Análisis de regresión 
```{r}
plot(lm(glm_leishmania))
```
En el primer plot se observa que los residuos tienen patrones no lineales.
En el segundo plot se aprecia que los residuos se distribuyan normalmente.
En el tercer plot se observa que los residuos no se distribuyen por igual a lo largo del rango de los predictores.
El cuarto plot nos muestra la presencia de outlayers.

```{r}
plot(lm(glm_disease))

```
En el primer plot se aprecia un patron lineal.
En el segundo plot se ve que los residuos no tienen una distribucion normal.
El tercer plot nos muestra que nos residuos se distribuyen aleatoriamente.
El cuarto plot nos deja ver la presencia de residuales u outlayers.

4. Planteamiento del modelo. 

5. Validez del modelo.


## **PREGUNTA 2: Series de tiempo [3 PUNTOS]**

En el archivo `"ts.xlsx"` tiene tres datos: 

- quakes: cantidad de eventos de terremotos por cada año.

- hepatitis: casos de hepatitis por mes entre 2010 y 2017 (acomodar la tabla si es necesario) 

- wildfire: cantidad de eventos de incendios forestales por mes entre 2003 y 2017.



Realizar los siguientes análisis y respectivas interpretaciones: 

1. Análisis exploratorio: autocorrelación y descomposición, análisis estacional.


Autodorrelacion
```{r}
resultado_acf <- acf(ts)
plot(resultado_acf, main = "Autocorrelación")
print(resultado_acf)
```


2. ARIMA, SARIMA, ETS, NNAR

3. Validez de los modelos.

4. Predicción a 20 años o a 24 meses según corresponda. 



## **PREGUNTA 3: Análisis espacial de especies [3 PUNTOS]**

Seleccione una especie de planta y una especie de animal; asimismo, dos tipos de modelos de predicción (glm, gam, rf, ann, otro): 

- Mosquito: *Aedes aegypti*

- Puma: *Puma concolor*

- Coati: *Nasua nasua*

- Tapir: *Tapirus terrestris*

- Jaguar: *Panthera onca*

3
- Palma de cera: *Ceroxylon quindiuense*

- Ceibo: *Ceiba pentandra* 

- Pasiflora: *Passiflora edulis*

- Chirimoya: *Anona cherimola*

Luego realice un análisis espacial de distribución de la especie en Ecuador continental en base a los datos de presencia del GBIF (use rgbif para descargar la data). Explique el resultado y compare la diferencia entre la salida de los dos modelos. En qué regiones los modelos difieren más en la predicción?   

##BIOGEOGRAFIA DE UNA ESPECIE ANIMAL (PANTHERA ONCA)
```{r}
library(rgbif)

library(tidyverse)
occ = occ_data(scientificName = 'Panthera onca', 
                limit = 200000, 
                hasCoordinate = TRUE, 
                hasGeospatialIssue = FALSE)

occ_col <- filter(occ$data, country == 'Ecuador')
shp <- raster::getData('GADM', country = 'ECU', level = 1)

gg <- ggplot() +
  geom_point(data = occ_col, aes(x = decimalLongitude, y = decimalLatitude), color = 'green') +
  geom_polygon(data = shp, aes(x = long, y = lat, group = group), color = 'red', fill = NA) +
  coord_fixed(ylim = c(-5, 12.5), xlim = c(-80, -67)) +
  xlab('Longitud') +
  ylab('Latitud')

ggsave(plot = gg, filename = 'Panthera onca.png', units = 'cm', width = 12, height = 16, dpi = 300)

```

La especie de Panthera onca presentan una distribucion geográfica a nivel nacional, con mayor presencia en la region amazónica, en especial en la provincia de Orellana.

##BIOGEOGRAFIA DE UNA ESPECIE DE PLANTA (Ceiba pentandra)
```{r}
library(rgbif)
library(geodata)
library(tidyverse)
occ = occ_data(scientificName = 'Panthera onca', 
                limit = 200000, 
                hasCoordinate = TRUE, 
                hasGeospatialIssue = FALSE)

occ_col <- filter(occ$data, country == 'Ecuador')
shp <- raster::geodata('GADM', country = 'ECU', level = 1)

gg <- ggplot() +
  geom_point(data = occ_col, aes(x = decimalLongitude, y = decimalLatitude), color = 'orange') +
  geom_polygon(data = shp, aes(x = long, y = lat, group = group), color = 'blue', fill = NA) +
  coord_fixed(ylim = c(-5, 12.5), xlim = c(-80, -67)) +
  xlab('Longitud') +
  ylab('Latitud')

ggsave(plot = gg, filename = 'Panthera onca.png', units = 'cm', width = 12, height = 16, dpi = 300)
```

